ACORDAO-COMPLETO-2375303

ACÓRDÃO 10607/2019 ATA 37/2019 - SEGUNDA CÂMARA

VISTA, relatada e discutida esta tomada de contas especial, instaurada pela Fundação Nacional de Saúde - Funasa em desfavor de Geraldo Nicolau Filho e Orcino dos Reis Braga, ex-prefeitos do município de Estrela do Norte/GO, em razão da não consecução dos objetivos do Convênio 1.346/2005 (Siafi 555089) , celebrado entre a Funasa e o município, tendo por objeto a execução de sistema de esgotamento sanitário.
	ACORDAM os ministros do Tribunal de Contas da União, reunidos em sessão da 2ª Câmara, ante as razões expostas pela relatora, nos termos dos arts. 16, inciso II, e 18 da Lei 8.443/1992 e 2º, 3° e 8º da Resolução TCU 265/2014, em:
	9.1. excluir da relação processual o município de Estrela do Norte/GO;
	9.2. acatar as alegações de defesa apresentadas por Orcino dos Reis Braga, prefeito municipal de Estrela do Norte/GO na gestão 2009-2012;
	9.3. julgar regulares com ressalva as contas de Orcino dos Reis Braga, dando-lhe quitação;
	9.4. expedir determinaçôes:
	9.4.1. ao município de Estrela do Norte/GO que, no prazo máximo de até 365 (trezentos e sessenta e cinco) dias, adote providências no sentido de colocar em efetivo funcionamento o sistema de esgotamento sanitário objeto do Convênio 1.346/2005 (Siafi 555089) , celebrado com a Fundação Nacional de Saúde;
	9.4.2. à Fundação Nacional de Saúde e à Secretaria de Fiscalização de Infraestrutura Urbana - SeinfraUrbana que monitorem o cumprimento da determinação contida no subitem 9.4.1, acima;
	9.5. dar ciência do presente acórdão aos responsáveis e à Fundação Nacional de Saúde.

Tomada de Contas Especial instaurada pela Fundação Nacional da Saúde em face de convênio celebrado com a Prefeitura Municipal de Estrela do Norte/GO tendo por objeto a construção de sistema de esgotamento sanitário.

Segunda Câmara

município de Estrela do Norte/GO.

3. Responsáveis: Geraldo Nicolau Filho (CPF XXX.651.931-XX - falecido), Orcino dos Reis Braga (CPF XXX.892.521-XX) e Prefeitura Municipal de Estrela do Norte/GO (CNPJ 01.800.465/0001-90).

13.1. Ministros presentes: Aroldo Cedraz (na Presidência) e Ana Arraes (Relatora).
13.2. Ministros-Substitutos convocados: Augusto Sherman Cavalcanti e Marcos Bemquerer Costa.
13.3. Ministro-Substituto presente: André Luís de Carvalho.

ANA ARRAES

Trata-se de Tomada de Contas Especial instaurada pela Fundação Nacional de Saúde - Funasa em desfavor de Geraldo Nicolau Filho, prefeito municipal de Estrela do Norte/GO entre 2005 e 2008, e de Orcino dos Reis Braga, prefeito municipal de Estrela do Norte/GO entre 2009 e 2012, em razão da não consecução dos objetivos do Convênio 1.346/2005 – Siafi 555089 (peça 2, p. 19) , celebrado entre aquela fundação e a Prefeitura Municipal de Estrela do Norte/GO, tendo por objeto a execução de sistema de esgotamento sanitário.
2.	Contemplou-se a execução de 34 ligações domiciliares, 1.259 metros de rede coletora de esgoto, estação elevatória, linha de recalque, dissipador de energia, emissário final e estação de tratamento de esgoto, conforme indicado no plano de trabalho.
3.	Ao analisar a prestação de contas final, a Funasa reprovou a prestação de contas. Constatou irregularidades documentais e o não saneamento de pendências apontadas em relatório de vistoria realizada pela Companhia de Saneamento de Goiás - Saneago, em 19/9/2014, na qual foram apontados problemas de infiltração nas quatro lagoas existentes, devido à presença de solo com material de alta granulometria em toda a área da estação de tratamento de esgoto, além da presença de rocha in natura no fundo da última lagoa de maturação. O sistema de esgotamento sanitário contava com obras concluídas, mas sem funcionamento; em razão disso, instaurou-se tomada de contas especial.
4.	Na instrução inicial, concluiu-se pelo afastamento da responsabilidade de Geraldo Nicolau Filho (falecido) e pela necessidade de citação solidária de Orcino dos Reis Braga, juntamente com o município de Estrela do Norte/GO, em razão da execução das obras do convênio com falhas construtivas que impediram o funcionamento do sistema de esgotamento sanitário, resultando em obras abandonadas, com ausência de etapa útil e alcance social nulo. 
5.	Os responsáveis apresentaram alegações de defesa, cujo teor é quase idêntico. Entre outros argumentos, o município destacou que, na atual gestão, estão sendo realizadas tratativas com a Saneago para conclusão das obras que se encontravam finalizadas, porém sem funcionalidade. Ademais, afirma não haver indícios de que o município tenha se beneficiado com a aplicação irregular dos recursos nem desvio de finalidade na sua aplicação.
6.	Orcino Braga salientou ter recebido o repasse de R$ 681.970,17, que teria sido devidamente aplicado na obra, tendo o saldo de R$ 8.026,31 sido restituído à Funasa.
7.	Na Instrução de mérito, o auditor propõe acatar as alegações de defesa do ex-Prefeito e do Município de Estrela do Norte/GO, julgando-lhes as contas regulares com ressalva. Ademais, propõe determinação para que o município, no prazo de 365 dias, encaminhe ao TCU documentos que provem que o sistema sanitário teria entrado em funcionamento, em benefício da população. Propôs, ainda, dar ciência aos responsáveis que a não conclusão e entrada em operação do sistema poderia ensejar a reabertura do processo de TCE pela via do recurso de revisão. Tal proposta foi acatada pelo Diretor-Técnico da SecexTCE. 
8.	O titular da SecexTCE acompanha o auditor, exceto quanto à proposta de determinação e ciência supramencionadas. Entende que é inviável a reabertura de TCE com o mesmo objeto e com os mesmos fatos conhecidos na ocasião de seu julgamento. 
9.	O Ministério Público junto ao TCU divergiu da unidade técnica. Entendeu que a não consecução dos objetivos pactuados no convênio implica a cobrança integral dos valores transferidos, conforme a jurisprudência dominante desta Corte. Ademais, entendeu inviável a redução proporcional do débito, pois isso só seria possível quando comprovada a possibilidade de aproveitamento do que foi executado para fins de atendimento dos objetivos da avença.
10.	Propõe excluir a responsabilidade do município, eis que não comprovado que este foi beneficiado da aplicação irregular dos recursos.  Entretanto, propõe julgar as contas irregulares e imputar débito integral ao Sr. Orcino dos Reis Braga, pois a ele competiria sanar as pendências construtivas identificadas e pôr em funcionamento o sistema de esgotamento sanitário. 
11.	Por fim, entendendo não ter havido prescrição da pretensão punitiva, propõe aplicar ao ex-Prefeito a multa prevista no art. 57 da Lei 8.443/1992.
	É o Relatório.

Juberto Ramos Jube (OAB/GO 14.710) e outros representando Orcino dos Reis Braga; Leonardo Godinho Lopes (OAB/GO 22.113) e outros representando Orcino dos Reis Braga e Prefeitura Municipal de Estrela do Norte/GO.

Procurador Sérgio Ricardo Costa Caribé.

Tomada de Contas Especial. Convênio. Implantação de Sistema de Esgotamento Sanitário no município de Estrela do Norte/GO. Não consecução dos objetivos do Convênio. Citação de ex-Prefeito e do Município. Ausência dos Pressupostos da Decisão Normativa TCU 57/2004. Exclusão do Município da Relação Processual. Execução de 99,90% do objeto pactuado. INEXISTÊNCIA DE DESVIO DE RECURSOS OU OUTRA IRREGULARIDADE GRAVE. Convênio de Cooperação com a Companhia de Saneamento do Estado de Goiás para funcionamento do sistema de esgoto. Alegações de Defesa Acatadas. Contas Regulares com Ressalva. Determinação.

TOMADA DE CONTAS ESPECIAL (TCE)

Secretaria de Controle Externo de Tomada de Contas Especial - SecexTCE.

Trata-se de tomada de contas especial instaurada pela Fundação Nacional de Saúde - Funasa em razão da não consecução dos objetivos do Convênio 1.346/2005 (Siafi 555089) , celebrado entre aquela fundação e a Prefeitura Municipal de Estrela do Norte/GO, tendo por objeto a execução de sistema de esgotamento sanitário. 
2.	O convênio tinha vigência inicial de 20/12/2005 a 20/12/2006, prorrogado até 17/7/2009. Para a sua execução foi previsto o montante de R$ 1.569.280,20, sendo R$ 1.499.996,48, a cargo do concedente, e R$ 69.283,72, como contrapartida. 
3.	A Funasa emitiu as seguintes ordens bancárias para a conta específica do convênio:
	Ordem Bancária
	Data da OB
	Valor

	2007OB900601
	29/5/2007
	R$ 599.998,59

	2007OB908080
	18/7/2007
	R$ 200.001,41

	2008OB909081
	18/11/2008
	R$ 699.996,48

	Total
		R$ 1.499.996,48

4.	Constatou-se que a execução do convênio esteve a cargo de Geraldo Nicolau Filho, prefeito entre 2005 e 2008, e de Orcino dos Reis Braga, prefeito entre 2009 e 2012, nos seguintes termos (vide Parecer Financeiro 33/2016) :
	Gestor
	Valor recebido
	Valor executado
	Saldo

	Geraldo Nicolau Filho
	R$ 800.000,00
	R$ 799.688,14
	R$ 311,86

	Orcino dos Reis Braga
	R$ 699.996,48
	R$ 681.970,17
	R$ 8.026,31

5.	O responsável Geraldo Nicolau Filho faleceu em 1º/10/2015, conforme atestado de óbito juntado aos autos.
6.	Na instrução inicial, a unidade técnica concluiu pelo afastamento da responsabilidade de Geraldo Filho e realizou citação solidária de Orcino dos Reis Braga e do município de Estrela do Norte/GO pelo valor integral, nos seguintes termos:
“Irregularidade: execução das obras objeto do Convênio 1346/2005 (Siafi 555089) com falhas construtivas, que impediram o funcionamento do sistema de esgotamento sanitário, resultando em obras abandonadas, com ausência de etapa útil e alcance social nulo.
Dispositivos violados: parágrafo único do art. 70 da Constituição Federal; art. 93 do Decreto-Lei 200/67 e 22 da IN/STN 1/97 e alínea “b”, do inciso II, da cláusula segunda e cláusula terceira, do Anexo II, da Portaria Funasa 674/2005.
Conduta: executar as obras objeto do Convênio 1346/2005 (Siafi 555089) com falhas construtivas e deixar de adotar as medidas necessárias às correções dos problemas apontados pela Funasa, impedindo assim o funcionamento do sistema de esgotamento sanitário, resultando em obras abandonadas, com ausência de etapa útil e alcance social nulo.
Nexo de causalidade - Sr. Orcino dos Reis Braga: a execução das obras objeto do Convênio 1346/2005 (Siafi 555089) com falhas construtivas e a não adoção das medidas necessárias às correções dos problemas apontados pela Funasa, impediu o funcionamento do sistema de esgotamento sanitário, resultando em obras abandonadas, com ausência de etapa útil e alcance social nulo, propiciando a não aprovação da prestação de contas final e consequente dano ao erário.
Nexo de causalidade - Município de Estrela do Norte: a execução das obras objeto do Convênio 1346/2005 (Siafi 555089) com falhas construtivas e a não adoção das medidas necessárias às correções dos problemas apontados pela Funasa, impediu o funcionamento do sistema de esgotamento sanitário, ocasionando obras abandonadas, com ausência de etapa útil e alcance social nulo e propiciou a não aprovação da prestação de contas final, resultando em obras passíveis de serem aproveitadas pelo município, com presunção de benefício ao ente federado e dano ao Erário decorrente do não atingimento dos objetivos do convênio.”
7.	Os responsáveis apresentaram alegações de defesa. 
8.	A unidade técnica, com base em relatório da Companhia de Saneamento do Estado de Goiás - Saneago, apontou a existência de infiltração nas 4 lagoas existentes devido à presença de solo com material de alta granulometria em toda a área da Estação de Tratamento de Esgotos, inclusive no vaso das lagoas. Reconheceu que houve falha ou erro no projeto, que não previu os serviços de impermeabilização na construção das lagoas, dado que o solo era composto de alta granulometria.
9.	Nada obstante, entendeu que: 
a) não houve inexecução do objeto inicialmente pactuado com a Funasa, tendo sido alcançado o percentual de execução de 99,90%;
b) não houve apontamento de indícios de desvio de recursos do convênio ou qualquer outra irregularidade grave;
c) as obras que se fizeram necessárias ao final da vigência do convênio não estavam contempladas entre aquelas inicialmente previstas para serem executadas, não tendo havido aporte de recursos da Funasa para sua realização;
d) trata-se de município pequeno, com reduzido orçamento municipal para fazer frente às obras necessárias à conclusão e operação do sistema de esgotamento sanitário;
e) as ações levadas a efeito pela atual gestão municipal junto à Saneago, com a celebração de convênio de cooperação, indicam a retomada dos procedimentos necessários ao funcionamento do sistema de esgoto, construído com recursos do governo federal, afastando-se o desperdício do dinheiro público.
10.	Em razão disso, propôs afastar o débito, acatar as alegações de defesa apresentadas pelos responsáveis e julgar-lhes as contas regulares com ressalva, dando-lhes quitação. 
11.	Houve apenas uma pequena divergência entre o auditor e o titular da unidade técnica. Aquele propôs determinar ao município que, em 365 dias, demonstrasse ter posto o sistema de esgotamento sanitário em efetivo funcionamento. Entendeu que, caso isso não acontecesse, se poderia reabrir a presente tomada de contas especial; disso divergiu o titular da SecexTCE.
12.	O Ministério Público junto ao TCU, por sua vez, opinou pela exclusão do município de Estrela do Norte/GO da relação processual, tendo em vista que este não restou beneficiado pela aplicação irregular dos recursos, condição necessária para a sua responsabilização solidária, nos termos da Instrução Normativa 57/2004. 
13.	Discordou, entretanto, quanto ao débito. Argumentou ter a Funasa apontado diversas pendências nas obras, cuja solução era indispensável para que se pudesse aprovar a prestação de contas do convênio, entre as quais a conclusão das lagoas de tratamento de esgoto. Entendeu que competia a Orcino dos Reis Braga, prefeito municipal na gestão 2009-2012, sanar as pendências construtivas identificadas e pôr em funcionamento o sistema de esgotamento sanitário; assim, entendeu ter havido inexecução do objeto do Convênio 1.346/2005. 
14.	O parquet afastou, ainda, a possibilidade de redução proporcional do débito em casos de execução parcial do objeto, eis que essa circunstância somente poderia ser admitida quando comprovada a possibilidade de aproveitamento do que foi executado para fins de atendimento aos objetivos da avença. Argumentou, ainda, que eventual pretensão de efetuar a dedução proporcional do débito a ser imputado demandaria a realização de diligência à Funasa, medida que seria inoportuna no atual momento processual. 
15.	Em razão disso, propôs imputar débito integral ao ex-prefeito, julgando as suas contas irregulares. Ademais, entendendo não ter havido prescrição da pretensão punitiva, propôs aplicar-lhe a multa prevista no art. 57 da Lei 8.443/1992.
II
16.	Inicialmente, afasto a responsabilidade do município de Estrela do Norte/GO. 
17.	Consoante evidenciado nos autos, o município não teria sido beneficiado pela aplicação irregular dos recursos públicos transferidos pelo Convênio 1.346/2005. Em verdade, o fundamento da imputação ao município foi justamente a “execução das obras objeto do Convênio 1346/2005 (Siafi 555089) com falhas construtivas, que impediram o funcionamento do sistema de esgotamento sanitário, resultando em obras abandonadas, com ausência de etapa útil e alcance social nulo” (grifo nosso) .
18.	Nesse contexto, inviável a responsabilização do município por ausência do pressuposto previsto no art. 3º da Decisão Normativa TCU 57/2004, verbis:
“Caso comprovado que o ente federado se beneficiou pela aplicação irregular dos recursos federais transferidos, o Tribunal, ao proferir o julgamento de mérito, condenará diretamente o Estado, o Distrito Federal ou o Município, ou a entidade de sua administração, ao pagamento do débito, podendo, ainda, condenar solidariamente o agente público responsável pela irregularidade e/ou cominar-lhe multa.” (grifo nosso) 
19.	Nesse sentido, destaco o Acórdão 9717/2011-TCU-Segunda Câmara (rel. min. Weder de Oliveira) , no qual ficou assentado que: “A ausência de elementos hábeis a comprovar que o objeto conveniado foi executado com recursos do ajuste, em benefício do município, impossibilita a condenação em débito do ente federativo”. 
20.	Na mesma linha, ressalto o Acórdão 3261/2010-TCU-Segunda Câmara (rel. min. José Jorge) : “Para que se inclua a solidariedade de município convenente, quanto a débito apurado em TCE, deve ser comprovado o aproveitamento dos recursos federais em finalidade distinta da prevista no instrumento, em favor da comunidade”.
21.	Por ser a condição mencionada também pressuposto processual da citação do município, conforme se pode depreender do art. 2º da Decisão Normativa 57/2004, cumpre simplesmente excluir o município da relação processual, sem a apreciação do mérito de suas alegações; sobre esse item, acompanho o entendimento do MPTCU. 
III
22.	No tocante à responsabilização e ao julgamento das contas de Orcino dos Reis Braga, entretanto, peço vênia ao parquet para acompanhar a unidade técnica. 
23.	De início, chama a atenção a excessiva desproporcionalidade entre o débito imputado e a conduta supostamente praticada pelo ex-prefeito, mormente se considerarmos que o responsável geriu recursos apenas nos primeiros seis meses e meio do seu mandato e que o percentual de execução da obra foi de 99,9%, segundo parecer técnico de 26/6/2014 (peça 4, pp. 3/4) . 
24.	Ainda que o dano fosse integral, a excessiva desproporção entre a culpa do agente e o dano impõe redução equitativa da indenização, conforme preconiza o art. 944, parágrafo único, do Código Civil.
25.	Pois bem.  
26.	Os precedentes desta Corte no sentido de que a não consecução dos objetivos pactuados no convênio implica débito integral dos recursos transferidos devem ser vistos cum grano salis, em especial, com o advento da Lei 13.655/2018, que alterou a Lei de Introdução às Normas do Direito Brasileiro, buscando conferir segurança jurídica aos gestores públicos.
27.	Em primeiro lugar, deve haver uma “completa frustração dos objetivos do convênio”, expressão utilizada nos Acórdão 1577/2014-TCU-Segunda Câmara (rel. min. André Luís de Carvalho) , 2.793/2016 - Plenário (rel. min. José Múcio Monteiro) e 549/2018 - 1ª Câmara (rel. min. Augusto Sherman Cavalcanti) . 
28.	Esta condição, relacionada à plena inutilidade do que foi construído, distingue-se daquela em que faltam providências complementares para colocá-lo em pleno funcionamento. Nessas circunstâncias, o responsável poderia incorrer em multa do art. 58, II, da Lei 8.443/1992, mas não no débito integral. Nesse sentido, no precedente Acórdão 5811/2012-TCU-Primeira Câmara (rel. min. José Múcio Monteiro) , consta a realização de audiência dos responsáveis por não adotarem as providências necessárias para colocar em funcionamento um equipamento médico. 
29.	Em segundo lugar, há de se demonstrar a culpabilidade do gestor, até mesmo para não constituir espécie de responsabilidade objetiva do agente público, o que é vedado pelo art. 37, §6º, in fine, da Constituição Federal.
30.	Em terceiro, a conduta do agente público deve contribuir para a completa frustração dos objetivos do convênio (nexo de causalidade) . 
31.	No caso em tela, não houve completa frustração dos objetivos do convênio, mas, sim, falta de providências complementares para sanar falhas construtivas e colocar em funcionamento o sistema de esgotamento sanitário. 
32.	As falhas construtivas apontadas dizem respeito, basicamente, a problemas de infiltração nas quatro lagoas existentes, devido à presença de solo com material de alta granulometria em toda a área da estação de tratamento do esgoto, além da presença de rocha in natura no fundo da última lagoa de maturação, conforme relatório da Saneago.
33.	Ora, consta dos autos ofício que indicaria a assinatura de convênio de cooperação entre o município e a companhia para que esta assuma a execução das obras necessárias no sentido  de colocar em funcionamento o sistema de esgoto sanitário, sendo beneficiária da arrecadação de taxas de coleta e tratamento de esgoto. 
34.	Nesse contexto, inviável a pretensão de se responsabilizar o ex-prefeito pelo montante integral dos recursos transferidos. 
35. 	Por outro lado, a análise da conduta do responsável também não viabiliza a responsabilização pretendida. No ofício citatório, a sua conduta foi assim descrita: 
“executar as obras objeto do Convênio 1346/2005 (Siafi 555089) com falhas construtivas e deixar de adotar as medidas necessárias às correções dos problemas apontados pela Funasa, impedindo assim o funcionamento do sistema de esgotamento sanitário, resultando em obras abandonadas, com ausência de etapa útil e alcance social nulo”.
36.	Observo, assim, que são duas as condutas atribuídas ao responsável: a primeira diz respeito à execução das obras com falhas; a segunda, à não adoção de medidas necessárias para correção. 
37.	Quanto à primeira, observo que o convênio em questão teve vigência até 17/7/2009, ou seja, abrangeu apenas primeiros 6 meses e meio do mandato do ora responsável. Nesse contexto, é muito provável que a construção das lagoas tenha se dado na gestão do prefeito antecessor (2005-2008) . Evidencia disso é o Relatório de Visita Técnica 3, de 26/3/2008 (peça 3, p. 91) , realizado pela Funasa, no qual constam algumas fotos da construção dessas lagoas.
38.	Portanto, não prospera a alegação de que o responsável executou a obra com falhas. 
39. 	Relativamente à segunda conduta atribuída ao responsável, o parquet sustenta que 
“até o final do mandato do referido gestor a Funasa ainda efetuava solicitações para que o município apresentasse documentos capazes de comprovar que os problemas identificados nas obras objeto do convênio em análise haviam sido sanados, tais como ‘relatório de compactação’ e ‘teste de permeabilidade’ das lagoas da estação de tratamento”. 
 40. 	De fato, a fundação solicitou documentos à prefeitura nos anos de 2011 e 2012. Entretanto, não há elementos nos autos que indiquem que as referidas falhas tenham sido identificadas nesse período. Observo que a primeira referência aos problemas consta de relatório da Saneago de 19/9/2014 (peça 4, p. 7-11) , isto é, após o término do mandato do responsável e cinco anos após o término da vigência do convênio. É importante lembrar que a Funasa realizou várias inspeções técnicas durante a execução das obras, de 2004 a 2008, conforme demonstram os relatórios de visita técnica emitidos pelos técnicos da fundação (peça 3) .
41.	Ainda que as falhas, cometidas em outra gestão e não detectadas pela Funasa à época da execução, tivessem sido constatadas e notificadas ao responsável, a sua correção exige recursos técnicos e financeiros. Conforme lembra a unidade técnica, trata-se de município pequeno e com orçamento reduzido relativamente ao vulto da obra. 
42.	Lembro, a propósito, que, segundo o art. 20 da Lei de Introdução às Normas do Direito Brasileiro - LINDB, na interpretação das normas de gestão pública, serão considerados os obstáculos e as dificuldades reais do gestor.
43.	Conforme destacado pela SecexTCE, também não restaram demonstrados indícios de desvio de recursos do convênio ou qualquer outra irregularidade grave cometida pelo ex-prefeito, ora responsável. 
44.	A propósito, a SecexTCE bem resumiu os eventos da execução do convênio:
“Observa-se, portanto, que não houve inexecução de serviços previstos inicialmente na planilha de serviços contratados. O que houve, na verdade, e só foi percebido após a conclusão das obras, é que o solo das quatro lagoas era permeável, conforme constatado pela SANEAGO, quando afirma que ‘observamos no local (no que diz respeito à qualidade das obras executadas) a existência de infiltração nas 04 lagoas existentes devido à presença de solo com material de alta granulometria em toda a área da E.T.E. inclusive no vaso das lagoas.’ Portanto, houve sim uma falha ou erro de projeto em não prever os serviços de impermeabilização na construção das lagoas, dado que o solo era composto de material de alta granulometria. Todavia, não houve inexecução do projeto.
 (...) 
Conclusão: ante o que restou evidenciado na análise dos argumentos apresentados pelos responsáveis, entendemos não mais restar configuradas irregularidades graves praticadas pelos responsáveis. O problema que originou a paralisação do empreendimento é resultado de uma soma de eventos, que se iniciou com a falha no planejamento inicial da obra, seguido de ausência de capacidade financeira do município para arcar com as obras complementares de impermeabilização e termina com a ausência de ações concretas em gestões anteriores. Todavia, acreditamos que as ações concretas adotadas na atual gestão, ainda que tardiamente, logrará dar efetividade ao uso dos recursos públicos investidos, afastando a configuração de dano ao erário.”
45.	Ante o exposto, acolho as alegações de defesa do ex-prefeito, julgando-lhe as contas regulares com ressalva. 
46.	Por fim, considerando que o pano de fundo da presente TCE é o atingimento dos objetivos do convênio, determino à Prefeitura Municipal de Estrela do Norte/GO que adote as providências necessárias para colocar em funcionamento o sistema de esgotamento sanitário no prazo de 1 ano, se ainda não o fez.
	Nesses termos, VOTO por que o Colegiado aprove a minuta de acórdão que submeto à sua deliberação.
TCU, Sala das Sessões Ministro Luciano Brandão Alves de Souza, em 15 de outubro de 2019.
ANA ARRAES 
Relatora